最高法院刑事判決　　　　　　九十六年度台上字第四四二八號
上　訴　人　甲○○
選任辯護人　洪士宏律師
　　　　　　林易玫律師
上　訴　人　乙○○
上列上訴人等因違反毒品危害防制條例案件，不服台灣高等法院
高雄分院中華民國九十六年五月三十一日第二審判決（九十六年
度上重訴字第八號，起訴案號：台灣高雄地方法院檢察署九十五
年度偵字第二七八二０、二七八二一號），提起上訴，本院判決
如下：
    主  文
上訴駁回。
    理  由
一、甲○○部分：
本件原判決認定上訴人甲○○與乙○○均明知海洛因係毒品危害
防制條例所管制之第一級毒品，且經行政院公告為管制進出口物
品，不得非法持有、運輸及進口。民國九十五年九月中旬某日，
乙○○因經濟狀況欠佳，鄰居甲○○得知，便向其表示，可招待
其隨團出國旅遊，並夾藏毒品回台，賺取報酬。乙○○應允甲○
○之提議後，二人即共同基於運輸第一級毒品及私運進口管制物
品海洛因之犯意聯絡，約定事成後，由甲○○支付乙○○新台幣
（下同）十萬元作為報酬，並為乙○○支付台灣往返越南河內市
之來回機票、住宿等費用，免費招待乙○○至越南旅遊。嗣甲○
○即先行於九十五年十月十八日上午七時三十分許，自高雄小港
國際機場出境，前往越南胡志明市，乙○○則於九十五年十月十
九日上午十一時三十分許，搭機由高雄小港國際機場出境，前往
越南河內市，住宿於河內市之富都酒店。同月二十日晚上八時許
，甲○○至富都酒店，將海洛因粉末二包（合計淨重三三六．四
八公克）交付予乙○○，囑其藏置於所穿運動球鞋之左右兩只鞋
墊下方處，將之私運回台，乙○○旋於九十五年十月二十三日搭
機自越南返回台灣。同日下午五時四十分許，乙○○入境高雄小
港國際機場時，當場為法務部調查局高雄市調查處及高雄憲兵隊
查獲，並在其所穿之上開球鞋底層下方處扣得上開海洛因二包，
及其所有供夾藏毒品之運動球鞋一雙，始悉上情。復依其供述，
於九十五年十月二十三日晚上九時四十五分許，在屏東縣枋寮鄉
○○村○○○路五十八號前拘提甲○○到案等情。係以上揭事實
，迭據乙○○於偵查及第一審審理中坦承不諱，並有扣案之毒品
二包、夾帶毒品運動鞋一雙及相片六張足資佐證，而該毒品二包
確為海洛因（驗餘淨重三三六．四八公克），亦有法務部調查局
鑑定通知書可稽；又乙○○證稱九十五年十月二十日晚上八時許
，甲○○至越南河內市之富都酒店內交付毒品，當時彼等二人均
出境在越南一節，經核與卷附之上訴人二人入出境查詢結果，甲
○○係於九十五年十月十八日出境，同年月二十二日入境，乙○
○則於九十五年十月十九日出境，於同年月二十三日入境等情相
符，為其所憑之證據及認定之理由。並以甲○○雖否認犯行，辯
稱其與乙○○係鄰居，因乙○○出國旅遊，缺乏資金，乙○○之
母向其借貸，其乃代為墊付乙○○之越南旅遊團費，九十五年十
月十九日其至越南河內市後，並未與乙○○碰面，尤未至飯店內
交付海洛因予乙○○，乙○○私運毒品進口一事，其毫不知情云
云。然乙○○先後於偵審中證稱九十五年十月二十日晚上八時許
，甲○○至越南河內市之富都酒店，先將其帶往飯店內同一樓層
內其他房內，請其自一「包包」內取出毒品二包，並將毒品置放
在鞋墊裡，且囑其返台後，再將毒品交予甲○○；另證人即該旅
行團領隊崔家銘亦證稱九十五年十月二十日旅行團確實依照行程
表之行程，住宿於越南河內市之富都酒店，當晚約六、七時許，
用畢晚餐返回飯店後為自由活動時間，無法掌握團員晚上自由活
動之行蹤等情，核均與該旅遊團之行程表相符，參以乙○○與甲
○○均陳稱彼此係鄰居，並無嫌隙仇恨，則乙○○既已因運輸毒
品經警查獲，要無虛構事實誣陷甲○○犯案之理，是乙○○所述
甲○○於上開時地交付海洛因，要求其夾藏鞋內私運入境台灣，
應堪採信。反觀甲○○甫於九十五年十月十二日出境至柬埔寨，
於同年月十五日入境，為其自承，並有出入境查詢結果可稽，其
於第一審所辯於九十五年十月十五日入境時將證件遺落於柬埔寨
金邊友人住處忘記帶回國內云云，苟屬非虛，亦僅需電請友人寄
送回國即可，乃其捨此不為，卻於九十五年十月十八日親自再次
出境至柬埔寨，其所辯之再度出境動機，已有可疑。又其陳稱自
柬埔寨專程搭乘飛機前往越南河內市之富都酒店，係為探視鄰居
乙○○，非為交付毒品，嗣因故未能探視即搭機折回越南胡志明
市，再返回柬埔寨金邊等語，則其大費周章至越南河內市，僅為
探視乙○○，殊非尋常。是甲○○所辯至越南河內市未與乙○○
見面，更未交付毒品等情，亦難採信。再者，甲○○為乙○○墊
付越南旅行團團費之事實，亦據乙○○、證人即全日旅行社屏東
負責人林天文一致證述無訛，甲○○就其墊付該團費之動機，初
稱係陳母為使乙○○得於至越南旅遊時藉機結識越南新娘，乃向
其借款，繼改稱其因購車尚欠乙○○款項，故代其墊付旅遊團費
云云，先後所述並不相符，所為借款之說，已難採信，復自卷附
上開越南旅行團之行程表觀之，亦無任何與越南女子相親或聯誼
之行程，尤以乙○○自承本件案發時無業，經濟困難，其顯無單
純至越南旅遊之動機與條件，故甲○○所稱乙○○至越南係為旅
遊兼相親云云，殊不足採。亦逐一於理由內，詳予指駁說明。且
以甲○○於本件案發前，曾另與證人周雄員謀議，允予報酬，由
周雄員隨團出國旅行，回國時，利用與本件相同之手法，於鞋底
夾藏毒品入境，亦據周雄員證述甚詳，益足佐證甲○○確與乙○
○共犯本件私運毒品入境犯行。復以海洛因為毒品危害防制條例
第二條第二項所列之第一級毒品，亦係行政院依據懲治走私條例
第二條第三項（修正前為第四項）公告之「懲治走私條例公告管
制物品項目及其數額」甲項第四款所列之管制進出口物品。是甲
○○所為，係犯毒品危害防制條例第四條第一項運輸第一級毒品
罪及懲治走私條例第二條第一項私運管制物品進口罪。甲○○就
上開犯行，與乙○○間有犯意聯絡及行為分擔，為共同正犯。甲
○○持有第一級毒品之低度行為，為運輸第一級毒品之高度行為
所吸收，不另論罪。其以一行為而觸犯上開二罪名，應依想像競
合犯之規定，從較重之運輸第一級毒品罪論處。因認第一審判決
適用毒品危害防制條例第四條第一項、第十八條第一項前段、第
十九條第一項，懲治走私條例第二條第一項、第十一條，刑法第
十一條、第二十八條、第五十五條、第三十七條第一項，論以甲
○○共同運輸第一級毒品罪，並審酌甲○○運輸毒品對我國社會
之安寧秩序及國人之身心健康可能產生之危害至鉅，政府三令五
申禁絕毒品之流通，甲○○竟仍為圖一己之私，與乙○○共同運
輸第一級毒品入境台灣，所運輸之海洛因淨重達三三六．四八公
克，數量龐大，一旦闖關成功，勢將造成毒品之流通與氾濫，形
成犯罪根源，所生危害嚴重，甲○○非但居於主謀地位，犯後復
矢口否認，未見悔意等一切情狀，量處甲○○無期徒刑，並宣告
褫奪公權終身。再以扣案之海洛因二包（驗餘淨重三三六．四八
公克）為查獲之毒品，爰宣告沒收銷燬，另與上開海洛因並非不
可析離之其外包裝二個，運動球鞋一雙，均係甲○○所有供運輸
毒品所用之物，亦併為沒收之諭知，至鑑驗耗用之毒品既已滅失
，即無庸宣告沒收銷燬，又甲○○提供予乙○○之旅遊交通食宿
費用，均已支付予他人，性質上已非屬彼等犯罪所得之財物，故
說明皆不予沒收。認事用法，均無不合，因而予以維持，並駁回
甲○○之第二審上訴。經核於法尚無違誤。甲○○上訴意旨略以
：其於九十五年十月十二日出國，同年月十五日返台，復於同年
月十八日出國，迄同年月二十二日回國，乙○○於警詢時供承甲
○○早於九十五年十月十九日乙○○隨團至越南旅遊前四、五天
，即至柬埔寨與不明人士洽購毒品等語，顯與事實不符，嗣於審
理中經甲○○辯護人提出質疑，乙○○始改稱甲○○囑其夾藏毒
品返台，係於其出國前三、四天等語，其證詞前後矛盾，已不無
誣陷之可能。且旅遊團員之房號係出國後始確定，甲○○無法事
先得知，乙○○同團成員亦無人曾於富都酒店見過甲○○或言及
甲○○至該酒店尋找乙○○之事，亦據領隊崔家銘證述甚詳，是
乙○○所為甲○○至上開酒店囑其夾藏毒品入境台灣之指證，並
無其他任何補強證據。至涉犯另案運送毒品之周雄員與配偶黃純
妮就依甲○○指示以球鞋夾藏毒品回台一事所為證言，或互不相
符，或前後不一，亦不足據為甲○○不利之證據。原判決徒依乙
○○上開有瑕疵之證言，遽為不利於甲○○之判決，顯違證據法
則，自有判決不適用法則或適用不當之違法云云。惟查原判決事
實認定甲○○與乙○○於九十五年九月中旬，即共同謀議由甲○
○給付報酬，由乙○○趁出國旅遊返台之際夾藏毒品入境，核與
其所憑認定之乙○○在偵查及第一審所供甲○○先與其為上開謀
議後，於其出國前三、四天，始交付供藏放毒品之球鞋等情，並
無矛盾。至乙○○於警詢中之自白所述甲○○較其先行前往越南
之日期，縱與甲○○實際出國日期相距一、二天而略有出入，或
係由於記憶上之誤差，亦屬情理之常，上訴意旨因此即謂其有重
大瑕疵，並執以指摘原判決併採為判決基礎有違背證據法則之可
議，尚有未合。至其餘上訴意旨，則係就原判決已經詳細調查並
於判決理由內指駁、說明之事項，漫事指摘，復重為事實上之爭
執。是甲○○之上訴，俱難謂有理由，應予駁回。
二、乙○○部分：
按刑事訴訟法第三百七十七條規定：上訴於第三審法院，非以判
決違背法令為理由，不得為之。是提起第三審上訴，應以原判決
違背法令為理由，係屬法定要件，如果上訴理由書狀未依據卷內
訴訟資料，具體指摘原判決不適用何種法則或如何適用不當，或
所指摘原判決違法情事，顯與法律規定得為第三審上訴理由之違
法情形，不相適合時，均應認其上訴為違背法律上之程式，予以
駁回。本件原判決綜合全部卷證資料，認乙○○有其事實欄所載
之犯行，因而維持第一審論處乙○○共同販賣第一級毒品罪刑（
處有期徒刑十八年）之判決，駁回乙○○之第二審上訴。已詳敘
所憑之證據與認定之理由。乙○○上訴意旨略以：依原判決所引
用之周雄員證言及所為之論述，甲○○確有於境外交付毒品，多
次經由多人運輸毒品入境台灣之犯行，其「鳥母」之身分應可確
定。檢察官因認乙○○供出甲○○，已有悔意，故僅求刑十年。
原判決理由雖謂乙○○並非首謀，經警查獲後並即供出首謀，且
本案毒品未流入市面等情，乃卻又以乙○○未供出毒品之上游來
源，不得依毒品危害防制條例第十七條之規定，減輕其刑，而論
處有期徒刑十八年，衡諸乙○○之犯罪情節，似嫌過重云云。惟
查：毒品危害防制條例第十七條規定所謂「供出毒品來源」，係
指具體供出上游之毒品來源，以防止毒品之蔓延而言。如僅供出
共同正犯或其他共犯，而未供出上游之毒品來源，即不得依前開
法條減輕其刑。又量刑之輕重，係屬事實審法院得依職權自由裁
量之事項，苟於量刑時，已斟酌刑法第五十七條各款所列情狀，
而未逾越法定範圍，又未濫用其職權，即不得遽指為違法。原判
決以乙○○供出之甲○○，僅係本案運送海洛因之共同正犯，並
非毒品之上游提供者，固無毒品危害防制條例第十七條減輕其刑
規定之適用，然運輸毒品之法定刑僅死刑、無期徒刑，本件乙○
○係因貪得報酬，始為甲○○夾帶海洛因私運進口，並非首謀，
亦未出資，且所私運之海洛因甫抵台，尚未入境即為警及時查獲
，未流入市面，又乙○○為警查獲後，復即供出首謀之共同正犯
甲○○，並因而查獲甲○○，且於訴訟中均坦承犯行，其犯罪非
無可憫恕之情狀，情輕法重，縱量處法定最輕刑之無期徒刑，仍
嫌過重，乃依刑法第五十九條酌量減輕其刑。並於量刑時，依同
法第五十七條之規定，就乙○○無視海洛因為政府嚴禁之毒品，
仍為圖一己之私，率而與甲○○同謀私運海洛因入境台灣，且所
運輸之海洛因淨重達三三六．四八公克，數量龐大，一旦闖關成
功，勢將造成毒品氾濫，形成犯罪根源，所生危害嚴重及其上開
犯罪情節與犯後態度等一切情狀，予以綜合考量，量處有期徒刑
十八年。既未逾越法定刑度，又未濫用自由裁量之權限。乙○○
上訴意旨未具體指摘原判決關於量刑部分有何違背法令，徒憑己
意，泛指原判決量刑失之過重，自非適法之第三審上訴理由。依
上揭說明，乙○○之上訴為違背法律上之程式，應予駁回。
據上論結，應依刑事訴訟法第三百九十六條第一項、第三百九十
五條前段，判決如主文。
中　　華　　民　　國　九十六　年　　八　　月　 十六 　日
                      最高法院刑事第七庭
                          審判長法官  張　淳　淙
                                法官  劉　介　民
                                法官  張　春　福
                                法官  洪　昌　宏
                                法官  蔡　彩　貞
      本件正本證明與原本無異
                                      書  記  官
中　　華　　民　　國　九十六　年　　八　　月　二十三　日
                                                      Ｋ
附錄：本件論罪法條
毒品危害防制條例第四條第一項
製造、運輸、販賣第一級毒品者，處死刑或無期徒刑；處無期徒
刑者，得併科新台幣一千萬元以下罰金。
